臺灣基隆地方法院民事判決
110年度基簡字第364號
原      告  張米慧  
            許秀琴  
共      同  閻道至律師
訴訟代理人  
被      告  何德雄  

上列當事人間請求拆屋還地等事件，本院於民國110年5月13日言
詞辯論終結，判決如下：
    主      文
被告應將坐落基隆市○○區○○段○○○○○地號土地上如附圖編號A所示
面積一五‧九八平方公尺之磚造建物拆除，將上開占有土地返還
原告張米慧，並應給付原告張米慧新臺幣柒仟零陸拾肆元，及自
民國一百一十年一月二十六日起至清償日止，按週年利率百分之
五計算之利息，暨自民國一百一十年一月二十六日起至返還上開
占有土地之日止，按月給付原告張米慧新臺幣貳佰壹拾陸元。
被告應將坐落基隆市○○區○○段○○○○○地號土地上如附圖編號B所示
面積五‧一九平方公尺之磚造建物拆除，將上開占有土地返還原
告許秀琴，並應給付原告許秀琴新臺幣貳仟貳佰玖拾肆元，及自
民國一百一十年一月二十六日起至清償日止，按週年利率百分之
五計算之利息，暨自民國一百一十年一月二十六日起至返還上開
土地之日止，按月給付原告許秀琴新臺幣柒拾元。
原告其餘之訴駁回。
訴訟費用由被告負擔。
本判決第一項得假執行；但被告如就命返還土地部分以新臺幣貳
拾貳萬零伍佰貳拾肆元、命給付金錢部分以新臺幣柒仟零陸拾肆
元及到期金額之全額為原告張米慧供擔保後，得免為假執行。
本判決第二項得假執行；但被告如就命返還土地部分以新臺幣柒
萬壹仟陸佰貳拾貳元、命給付金錢部分以新臺幣貳仟貳佰玖拾肆
元及到期金額之全額為原告許秀琴供擔保後，得免為假執行。
原告其餘假執行之聲請駁回。 
    事實及理由
一、原告起訴主張：原告張米慧為坐落基隆市○○區○○段00000地
    號土地（下稱848-8地號土地）之所有權人，原告許秀琴則
    為同段849-2地號土地（下稱849-2地號土地）之所有權人，
    被告所有同段6560建號建物即門牌號碼基隆市○○區○○街000
    巷00弄00號房屋（下稱系爭房屋）之一部分（下稱系爭地上
    物）無權占用848-8、849-2地號土地如基隆市地政事務所民
    國110年4月13日基地所測字第1100003975號函附土地複丈成
    果圖（下稱附圖）編號A所示面積15.98平方公尺、編號B所
    示面積5.19平方公尺，侵害原告之所有權，並受有相當於租
    金之不當得利，為此依民法第767條第1項、第179條規定，
    請求被告拆除系爭地上物，返還該占有土地及給付自107年7
    月16日原告登記取得土地所有權之日起至起訴為止共29個月
    及自起訴狀繕本送達翌日起至返還土地之日止相當於租金之
    不當得利。並聲明：㈠被告應將848-8地號土地上如附圖編號
    A所示面積15.98平方公尺之磚造建物拆除，並將占用土地返
    還原告張米慧。㈡被告應將849-2地號土地如附圖編號B所示
    面積5.19平方公尺之磚造建物拆除，並將占用土地返還原告
    許秀琴。㈢被告應給付原告張米慧新臺幣（下同）12,682元
    ，及自起訴狀繕本送達翌日起至清償日止，按週年利率5%計
    算之利息，並自起訴狀繕本送達翌日起至返還848-8地號土
    地之日止，按月給付原告張米慧373元。㈣被告應給付原告許
    秀琴4,114元，及自起訴狀繕本送達翌日起至清償日止，按
    週年利率5%計算之利息，並自起訴狀繕本送達翌日起至返還
    849-2地號土地之日止，按月給付原告許秀琴121元。㈤願供
    擔保請准宣告假執行。
二、被告抗辯略以：如有占用原告土地，被告願意拆除，但看不
    懂附圖，不知道拆除範圍，且848-8、849-2地號土地前手地
    主曾表示系爭房屋占用一點點地沒關係，原告購買本件土地
    後沒有告知被告，被告應不用給付原告不當得利等語。並答
    辯聲明：原告之訴駁回。
三、原告張米慧、張秀琴分別為848-8、849-2地號土地之所有權
    人，被告於71年4月2日以買賣為原因，登記取得系爭房屋所
    有權，系爭房屋一部分占有848-8、849-2地號土地如附圖編
    號A、B所示面積15.98平方公尺、5.19平方公尺等事實，有
    土地登記第一類謄本、建物登記第二類謄本附卷足憑，並經
    本院於110年3月19日現場履勘並囑託基隆市地政事務所測量
    無誤，製有勘驗筆錄及複丈成果圖（即附圖）在卷可稽，且
    為兩造所不爭執，堪信為真正。惟原告依民法第767條第1項
    、第179條規定請求被告拆屋還地，並給付不當得利，則為
    被告所否認，並以前詞置辯，本院判斷如下：
　㈠按所有人對於無權占有或侵奪其所有物者，得請求返還之，
    對於妨害其所有權者，得請求除去之，民法第767條第1項定
    有明文。而以無權占有為原因，請求返還所有物之訴，被告
    倘係以「非無權占有」資為抗辯者，原告就被告無權占有之
    事實，並不負舉證責任。倘被告不能證明其占有權源，原告
    之請求即有理由（最高法院92年度台上字第312號、85年度
    台上字第1120號判決意旨參照）。被告對於其所有系爭地上
    物占用848-8、849-2地號土地如附圖編號A、B所示並不爭執
    ，迄今未能舉證證明系爭地上物有占用848-8、849-2地號土
    地之合法權源存在，而系爭地上物占用附圖編號A、B所示土
    地，已對於原告之所有權造成妨害，則原告請求被告拆除附
    圖編號A、B所示面積15.98平方公尺、5.19平方公尺之磚造
    建物，將該占有土地返還予原告，即屬有據。
　㈡次按無法律上原因而受利益，致他人受損害者，應返還其利
    益，民法第179條定有明文。而無權占有他人之建物，可能
    獲得相當於租金之利益亦為社會通常之觀念（最高法院61年
    台上字第1695號判例要旨參照）。又基地租金之數額，除以
    基地申報地價為基礎外，尚須斟酌基地之位置，工商業繁榮
    之程度，承租人利用基地之經濟價值及所受利益等項，並與
    鄰地租金相比較，以為決定（最高法院68年台上字第3071號
    判例要旨參照）。經查：
　⒈被告所有系爭地上物無權占用848-8、849－2地號土地如附圖
    編號A、B所示土地，已如前述，自獲有相當於租金之不當得
    利，致原告受有損害，被告辯稱係經前手地主同意云云，並
    未舉證證明，並不可採。
　⒉按城巿地方房屋之租金，以不超過土地及其建物申報總價額
    年息10%為限，此於租用基地建築房屋亦準用之，土地法第9
    7條第1項、第105條定有明文。上開規定所謂之土地價額，
    依同法施行法第25條規定，係指法定地價而言，而土地法第
    148條規定土地所有權人依土地法所申報之地價為法定地價
    ，故土地法第97條所謂之土地申報價額，即指該土地之申報
    地價。而依土地法施行法第25條、土地法第148條、平均地
    權條例第16條規定，上述土地價額係指法定地價亦即土地所
    有權人依土地法所申報之地價而言，如未申報則以土地公告
    地價80%為申報地價。本院審酌848-8、849-2地號土地位於
    基隆市中正區，距離調和市場車程約5分鐘，鄰近調和市場
    有國立海洋科技博物館、海科館火車站，系爭地上物係作為
    系爭房屋廚房使用，及申報地價不及公告現值2成，與市價
    相較顯然偏低等一切情狀，認原告請求相當於租金之不當得
    利應以土地申報地價年息7%計算為適當。又848-8、849-2地
    號土地於107年1月、109年1月之申報地價分別為每平方公尺
    2,800元、2,320元，有地價第一類登記謄本在卷可證，原告
    係於107年7月16日登記取得土地所有權，據此計算被告自10
    7年7月16日至109年12月15日止及自起訴狀繕本送達翌日即1
    10年1月26日起至返還土地之日止獲得相當於租金之不當得
    利詳如附表一、二所示。
四、綜上所述，原告依民法第767條第1項規定，請求被告將848-
    8、849-2地號土地上如附圖編號A、B所示系爭地上物拆除，
    將土地返還予原告，另依民法第179條規定請求被告給付原
    告張米慧相當於租金之不當得利7,064元，及自起訴狀繕本
    送達翌日即110年1月26日起至清償日止，按週年利率5%計算
    之利息，暨自110年1月26日起至返還附圖編號A所示土地之
    日止按月給付216元、給付原告許秀琴相當於租金之不當得
    利2,294元，及自起訴狀繕本送達翌日即110年1月26日起至
    清償日止，按週年利率5%計算之利息，暨自110年1月26日起
    至返還附圖編號B所示土地之日止按月給付70元，為有理由
    ，應予准許，逾此部分之請求，為無理由，應予駁回。
五、本件係民事訴訟法第427條第1項所定之標的金額500,000元
    以下之財產權訴訟，就被告敗訴部分，應依職權宣告假執行
    ，並依同法第392條第2項規定，依職權宣告被告預供擔保，
    得免為假執行。至於原告敗訴部分，其假執行之聲請即失所
    依附，應併予駁回。
六、本件事證已經明確，兩造其餘主張陳述及所提之證據，經本
    院斟酌後，認與判決結果不生影響，均毋庸再予論述，附此
    敘明。
七、結論：本件原告之訴為一部有理由，一部無理由，依民事訴
    訟法第436條第2項、第78條、第389條第1項第3款、第392條
    第2項，判決如主文。　　
中　　華　　民　　國　　110 　年　　5 　　月　　27　　日
                  基隆簡易庭法　官　陳湘琳　　　　　
以上正本係照原本作成。
對於本件判決如有不服，應於收受送達後20日內向本院提出上訴
書狀，上訴於本院合議庭，並按他造當事人之人數附具繕本。如
委任律師提起上訴者，應一併繳納上訴審裁判費。
中　　華　　民　　國　　110 　年　　5 　　月　　27　　日
                            書記官　林亭如
附表一：
基隆市○○區○○段00000地號土地自民國107年7月16日起之不當得利      
占用範圍及面積  應有部分 編號   占用期間   （民國）    申報地價   （新臺幣） 計算式（元以下四捨五入） 如附圖編號A面積15.98平方公尺 1分之1  ⒈ 107年7月16日起至107年12月31日 2,800元   15.98㎡2,800元7%÷36  5×169＝1,450元     ⒉ 108年1月1日起至108年12月31日 同上 15.98㎡2,800元7%1＝3,132元      ⒊ 109年1月1日起至109年12月15日 2,320元 15.98㎡2,320元7%÷366  ×350＝2,482元     ⒋ 110年1月26日起至返還土地之日止 同上 15.98㎡2,320元7%÷1  2＝216元   編號⒈至編號⒊合計共為7,064元（計算式：1,450元＋3,132元＋2,482元＝7,064元）     

附表二：
基隆市○○區○○段00000地號土地自民國107年7月16日起之不當得利      占用範圍及面積  應有部分 編號   占用期間   （民國）    申報地價   （新臺幣） 計算式（元以下四捨五入） 如附圖編號B面積5.19平方公尺 1分之1  ⒈ 107年7月16日起至107年12月31日 2,800元  5.19㎡2,800元7%÷365×169＝471元     ⒉ 108年1月1日起至108年12月31日 同上 5.19㎡2,800元7%1＝1,017元     ⒊ 109年1月1日起至109年12月15日 2,320元 5.19㎡2,320元7%÷366×350＝806元     ⒋ 110年1月26日起至返還土地之日止 同上 5.19㎡2,320元7%÷12＝70元   編號⒈至編號⒊合計共為2,294元（計算式：471元＋1,017元＋806元＝2,294元）